臺灣士林地方法院刑事判決　　　　　　　 94年度訴字第299號
公　訴　人　臺灣士林地方法院檢察署檢察官
被　　　告　庚○○
上列被告因偽造文書案件，經檢察官聲請簡易判決處刑（93年度
偵字第7322號），經本院士林簡易庭認不宜以簡易判決處刑，移
送刑事庭改依通常程序審理，被告為有罪之陳述，經本院合議庭
裁定本件宜由受命法官獨任進行簡式審判程序，判決如下：
    主  文
庚○○連續行使偽造私文書，足以生損害於他人，處有期徒刑陸
月，如易科罰金，以佰元折算壹日。緩刑貳年。
    事  實
一、庚○○於民國（下同）91年1 月間，召集民間互助會，因需
    錢花用，竟基於偽造文書及意圖為自己不法所有之概括犯意
    ，虛列丙○○、戊○○、甲○○及辛○○○為會員（甲○○
    為2 會，餘均為1 會），再召集己○○、丁○○、乙○○等
    其他會員，連同會首共計23會，會期自91年1 月起至92年11
    月止，每會新臺幣（下同）2 萬元，採內標制，底標2 千元
    ，每月10日下午1 時許，在庚○○斯時位於臺北市內湖區○○○路○ 段47巷10弄3 號5 樓之住處開標，於互助會進行期
    間，連續冒用丙○○、戊○○、甲○○、辛○○○等人名義
    參與投標，並偽造其等簽名及填寫標金，而偽造標單私文書
    後提出行使而得標，使活會會員誤以為係丙○○、戊○○、
    甲○○、辛○○○本人得標而陷於錯誤，依約繳納會款，足
    以生損害於丙○○、戊○○、甲○○、辛○○○及各活會會
    員。其各次冒標日期、被冒用名義人、標金、受詐欺之活會
    數、詐得金額等均詳如附表所示。計庚○○共以此法詐得會
    金共1,244,200 元。嗣庚○○於92年1 月7 日片面宣布停會
    ，己○○、丁○○、乙○○等向庚○○索還交付之會款未果
    ，對庚○○提起民事訴訟，庚○○於訴訟程序中坦承其冒用
    丙○○、戊○○、甲○○、辛○○○等人名義標會，始查悉
    上情。
二、案經己○○、丁○○、乙○○訴由台灣士林地方法院檢察署
    檢察官發交臺北市政府警察局內湖分局查證後報請該署檢察
    官偵查起訴。
    理  由
一、訊據被告庚○○對上揭事實供承不諱，核與告訴人己○○、
    丁○○、乙○○指訴、證人丙○○、戊○○、甲○○證述之
    之情節相符，並有會單1 件在卷可稽。本件事證明確，被告
    犯行堪以認定，應依法論科。
二、按被告冒用丙○○、戊○○、甲○○、辛○○○之名義簽名
    ，並書寫標金而參與標會，雖未記載標單字樣，惟依合會之
    習慣，足認已具競標之意思表示之文書，且其於行使時，向
    在場者表明各該標單為活會中某人之標單，則依合會之習慣
    及現場行使之情勢，已足表明該會單為被冒標活會會員欲標
    取會款之投標書，其用意明確已無疑義。因此，被告偽造標
    單，屬於刑法第220 條第1 項以私文書論之準私文書甚明，
    有最高法院70年度台上字第2685號判決及82年度台上字第
    3508 號 判決意旨可資參照。是被告意圖為自己不法之所有
    ，冒用丙○○、戊○○、甲○○、辛○○○之名義偽造標單
    ，使活會會員陷於錯誤而交付會款，核其所為，係犯刑法第
    339 條第1 項之詐欺取財罪及同法第216 條、第210 條、第
    220 條第1 項之行使偽造準私文書罪。被告於同一開標日以
    一冒標行為，同時向多數活會會員詐取活會會款，係一行為
    觸犯數罪名，乃同種之想像競合犯關係，應依刑法第55條之
    規定，從其一處斷。其先後於5 開標日詐取會款及行使偽造
    準私文書之行為，均各時間緊接，所犯為構成要件相同之罪
    名，顯係基於概括犯意為之，為連續犯，應各以一罪論並依
    法加重其刑。其所犯上開連續詐欺取財、連續行使偽造準私
    文書2 罪，有方法結果之牽連關係，應從一重之連續行使偽
    造準私文書罪處斷。至被告偽造私文書後再持以行使，其偽
    造之低度行為為行使之高度行為所吸收，不另論罪，附此敘
    明。爰審酌被告係因財務狀況不佳而罹犯行、犯後坦承犯行
    並與告訴人達成民事和解分期償還冒標金額及其品行、智識
    程度、冒標金額等一切情狀，量處如主文所示之刑，並諭知
    易科罰金之折算標準。末查被告前未曾受任何有期徒刑以上
    刑之宣告，此有臺灣高等法院被告前案紀錄表1 份附卷可憑
    ，此次因一時失慮偶罹犯行，其經此教訓，自當知所惕勉而
    無再犯之虞，本院綜核各情認上開所宣告之有期徒刑以暫不
    執行為適當，爰併予宣告緩刑2 年，以啟自新。
三、公訴意旨另以：被告向互助會員收取首會會款及冒用丙○○
    、戊○○、甲○○、辛○○○之名義偽造標單得標，向已得
    標之死會會員收取會款，亦涉犯詐欺罪嫌云云。惟查，參加
    互助會為會員者，依互助會合約即有對會首給付首期會款之
    義務，故被告向會員收取首會會款，並無施用詐術或致會員
    陷於錯誤可言，自不成立詐欺罪；又民間互助會已標取會款
    者（即一般所稱之死會），於標取會款後不問何人得標，至
    完會止，本有向會首按時交付會款（含標金）之義務，會首
    冒標會款時，除對於活會會員有冒標施詐（即佯稱某某人得
    標），使活會會員陷於錯誤，誤認係被冒標之人得標而交付
    會款，成立詐欺取財罪外，對於已標取會款之會員，因按時
    繳付會款本為其標取會款後之義務，並無施詐或使其陷於錯
    誤可言，自無成立詐欺罪之餘地，有最高法院92年度台上字
    1138號判決可資參照，是被告對會員收取首會會款及對已得
    標之死會會員收取會款部分，均不成立詐欺罪，公訴意旨認
    被告就上開部分亦成立詐欺罪嫌，尚有未合。惟公訴意就該
    部分與前開成罪部分係以連續犯、想像競合犯等裁判上一罪
    之關係起訴，爰不另為無罪之諭知，亦附為敘明。
據上論斷，應依刑事訴訟法第452 條、第273 條之1 第1 項、第
299 條第1 項前段、刑法第56條、第216 條、第210 條、第220
條第1 項、第339 條第1 項、第55條、第41條第1 項、第74條第
1 款、罰金罰鍰提高標準條例第1 條前段、第2 條，判決如主文
。
本案經檢察官簡志龍到庭執行職務。
中　　華　　民　　國　　94　　年　　8 　　月　　11　　日
                  刑事第五庭法  官  彭洪媛
以上正本證明與原本無異。
如不服本判決，應於判決送達後10日內，向本院提出上訴狀。
                            書記官  周霙蘭
中　　華　　民　　國　　94　　年　　8 　　月　　15　　日
附錄本案論罪科刑法條全文：
刑法第216條
行使第條至第條之文書者，依偽造、變造文書或登載不實事項或
使登載不實事項之規定處斷。
刑法第210條
偽造、變造私文書，足以生損害於公眾或他人者，處5 年以下有
期徒刑。
刑法第339條第1項
意圖為自己或第三人不法之所有，以詐術使人將本人或第三人之
物交付者，處5 年以下有期徒刑、拘役或科或併科1000元以下罰
金。
附表：被告冒標互助會會款之時間及金額（新台幣）
┌──┬────┬───┬───┬────┬─────────┐
│    │        │      │      │        │  詐  得  金  額  │
│編號│冒標日期│被冒用│標  金│受詐欺活│(標金－標息)×活會│
│    │        │名義人│      │會數    │人數（須扣除會首及│
│    │        │      │      │        │死會人數）        │
├──┼────┼───┼───┼────┼─────────┤
│ 一 │91.2.10 │丙○○│2400元│17會    │  (00000-0000)×17│
│    │        │      │      │        │  = 299,200       │
├──┼────┼───┼───┼────┼─────────┤
│ 二 │91.4.10 │戊○○│3200元│16會    │  (00000-0000)×16│
│    │        │      │      │        │  = 268,800       │
├──┼────┼───┼───┼────┼─────────┤
│ 三 │91.6.10 │甲○○│3300元│15會    │  (00000-0000)×15│
│    │        │      │      │        │  = 250,500       │
├──┼────┼───┼───┼────┼─────────┤
│ 四 │91.7.10 │陳許織│3500元│15會    │  (00000-0000)×15│
│    │        │守    │      │        │  = 247,500       │
├──┼────┼───┼───┼────┼─────────┤
│ 五 │91.12.10│甲○○│3800元│11會    │  (00000-0000)×11│
│    │        │      │      │        │  = 178,200       │
├──┴────┴───┴───┴────┴─────────┤
│            合計詐得金額：1,244,200元                       │
└──────────────────────────────┘
